臺灣高雄地方法院民事判決　九十一年度保險字第二號
　　原　　　告　己○○
　　　　　　　　戊○○
　　　　　　　　乙○○
　　　　　　　　甲○○
　　　　　　　　丁○○○
　　訴訟代理人　劉榮靈
　　被　　　告　三商美邦人壽保險股份有限公司
　　　　　　　　　　　　　　設台北市○○路○段一五０巷二號六樓
　　法定代理人　丙○○　　　住.
　　訴訟代理人　黃祖裕律師
右當事人間請求給付保險金事件，本院判決如左：
    主    文
原告之訴駁回。
訴訟費用由原告戊○○負擔十分之七，餘由原告己○○、乙○○、甲○○、丁○○○
負擔。
    事  實 及 理  由
一、原告起訴時原僅列己○○、戊○○及乙○○三人為當事人，嗣因表明部分保險金
    係依繼承之法律關係為請求，乃追加甲○○、丁○○○為原告，被告對此追加並
    無異議，且為本案之言詞辯論，依民事訴訟法第三百五十五條第二項規定，視為
    同意追加。又被告之法定代理人原為劉中興，嗣變更為丙○○，並經聲明承受訴
    訟，應予准許，均先敘明。
二、原告起訴主張：原告戊○○於民國八十八年十月四日以伊父親陳售（於八十九年
    八月九日死亡）為被保險人，向被告投保「祥安終身壽險」，保險金額新台幣（
    下同）五十萬元，並附加(1)新重大疾病終身壽險附約，保險金額三十萬元。(2)新
    防癌終身健康保險附約，保險金額三十六萬元。(3)新住院醫療保險附約。(4)常春
    住院醫療保險附約住院及加護病房保險金，保險金額一千元（下稱系爭保險契約
    ）。該等保險之身故保險金受益人均為戊○○，而醫療保險金之受益人則為陳售
    ，並於八十八年十月二十五日，將系爭保險契約之要保人均變更為己○○。詎被
    告竟於八十九年六月二十三日以被保險人違反告知義務為由，解除系爭保險契約
    ，顯屬無據。嗣陳售於八十九年八月九日因敗血症引起休克，導致呼吸衰竭而死
    亡。戊○○為上開祥安終身壽險及新重大疾病終身壽險附約之受益人，自得依約
    請求祥安終身壽險之保險金五十萬元並未到期保險費二千六百零六元，及新重大
    疾病終身壽險附約之保險金三十萬元並未到期保費一千九百五十九元，此部分合
    計八十萬四千五百六十五元。又陳售因患惡性淋巴瘤，於八十九年七月二十七日
    至同年八月九日止住院治療十六日，而得依新防癌終身健康保險附約請求初次罹
    患癌症保險金三十六萬元，並請求以每日三千元計算之癌症住院醫療保險金四萬
    八千元；另依新住院醫療保險附約請求每日病房費一千元計算之住院金一萬六千
    元；再依常春住院醫療保險附約請求住院保險金一萬六千元，共計四十四萬元，
    此項債權因陳售之死亡，而應由其繼承人即戊○○、己○○、乙○○、甲○○、
    丁○○○繼承，各得向被告請求八萬八千元。爰依系爭保險契約及繼承之法律關
    係，聲明求為命：(一)被告應給付原告戊○○八十萬四千五百六十五元，及自民國
    九十年一月一日起至清償日止，按年息百分之十計算之利息。(二)被告應給付原告
    丁○○○、戊○○、乙○○、甲○○、己○○各八萬八千元，及自九十年一月一
    日起至清償日止，按年息百分之十計算之利息。(三)訴訟費用由被告負擔之判決。
二、被告則以：陳售於訂立系爭保險契約接受書面詢問時，並未將其患有肝硬化之情
    事據實告知，而足以變更伊對於危險之估計，且此未告知之事項與保險事故之發
    生間具有因果關係，伊已合法解除系爭保險契約，自無給付保險金之義務等語，
    資為抗辯。並聲明駁回原告之訴。
三、兩造不爭執之事項：
    (一)、戊○○於八十八年十月四日以其父陳售為被保險人向被告投保系爭保險契約
        ，保險金額如原告所述，身故保險金受益人均為戊○○，醫療保險之受益人
        則為陳售。八十八年十月二十五日要保人變更為己○○。
    (二)、陳售於訂立系爭保險契約前即已知其罹患有肝硬化之病症，於八十九年七月
        二十四日因惡性淋巴瘤及慢性肝炎合併肝硬化之症狀住院治療，於八十九年
        八月九日死亡，原告為其合法繼承人。
    (三)、戊○○、陳售就要保書所附書面詢問事項中第六項有關「被保險人過去五年
        內是否患有下列疾病而接受醫師治療、診療或用藥部分：（４）肝炎、肝炎
        病毒帶原、肝硬化、肝功能異常（超過檢驗正常值）（ＧＣ）、肝內結石（
        ＧＤ）。」一欄均勾選「否」。另陳售對體檢醫師告知事項表中有關是否經
        醫師診斷患有下列病症，其中「肝硬化」一項並末被勾（圈）選。
    (四)、被告已於八十九年六月二十三日通知己○○，以陳售於投保前即知患有肝炎
        、肝硬化之病症而未據實告知，足以影響對危險估計為由，而解除系爭保險
        契約。
    (五)、若被告之解約不合法，則原告請求之金額係屬正確。
四、本件兩造爭執之事項，及本院判斷之心證如下：
    按訂立契約時，要保人對被保險人之書面詢問，應據實說明。要保人故意隱匿，
    或因過失遺漏，或為不實之說明，足以變更或減少保險人對於危險之估計者，保
    險人得解除契約；其危險發生後亦同。但要保人證明危險之發生未基於其說明或
    未說明之事實時，不在此限，保險法第六十四條第一、二項定有明文。本件原告
    係依系爭保險契約請求保險金，並主張陳售為被保險人而非要保人，並無告知義
    務，且陳售係因敗血症引起休克、導致呼吸衰竭而死亡，其死亡與未告知曾罹患
    肝硬化間並無因果關係，被告解除契約並不合法等語。被告則以被保險人亦應負
    有告知義務，且陳售之死亡與其未告知患有肝硬化等病症間有因果關係，解約應
    屬合法等語為抗辯。則本件之爭點應在於：(一)、被保險人於訂立保險契約時，對
    於保險人之書面詢問有無據實說明之義務？(二)、被保險人陳售有無違反告知義務
    ，並足以影響保險人危險之估計？(三)、原告能否證明保險事故發生與未據實告知
    事項間無因果關係存在？
　　(一)、被保險人於訂立保險契約時，對於保險人之書面詢問有無據實說明之義務？
      (1)按要保人對於保險人之書面詢問，應據實說明，為保險法第六十四條第一項
        所規定，而該條規定課保險契約當事人之一方以告知義務，係使保險人得依
        義務人提供有關保險標的之一切資料，正確估定危險發生之可能性，以決定
        保險責任，此項規定，雖載明於總則，然在人壽保險契約，依保險法第一百
        零四條之規定，得由本人或第三人訂立，則由第三人訂立時，因要保人與被
        保險人並非同一人，被保險人是否有告知義務，即有爭議，然被險人係人壽
        保險之主體，保險人就是否承保之判斷，主要亦取決於被保險人之情狀，如
        不使其負告知義務，不僅有礙保險人對危險之估計，亦使要保人得藉此情事
        ，規避保險契約為最大善契約之原則，當非立法之本意，況課予被保險人此
        項告知義務，係在保障保險契約之雙方，得藉由告知義務之履行，具體評估
        是否投保或承保之意願及可能，並不致造成對被保險人有不利或不公平之情
        事。故在外國立法例，如日本、德、瑞等均明文規定被保險人亦負告知義務
        ，我國保險法雖未明文規定，但依前述告知義務之法理，則應為當然之解釋
        ，認為被保險人亦負告知義務。
      (2)再者，就法規體系觀之，保險法第六十四條雖僅言及「要保人」，惟保險法
        第六十五條關於消滅時效之規定，則明示「要保人或被保險人」，可見保險
        法第六十四條係將被保險人漏列；又參酌保險法第五十九條有關危險增加之
        通知義務，亦將被保險人列為義務人之規定，益可見保險法第六十四條係漏
        列被保險人，故不能僅以法無明文規定，即遽認定被保險人不負告知義務，
        則若當事人間約定被保險人亦有告知義務，該約定並不抵觸保險法第六十四
        條第一項規定，且因非不利於被保險人之約定，自無違反保險法第五十四條
        之一而為無效。
      (3)依上所述，被保險人仍有據實告知之義務，且系爭保險契約中之祥安終身壽
        險保險契約基本條款第八條、新重大疾病終身壽險附約保險契約基本條款八
        條、及新防癌終身健康保險契基本條款第八條亦均約定被保險人負告知義務
        ，則原告主張被保險人不負告知義務，上開約定均違反保險法第五十四條之
        一而無效，即難採信。
　　(二)、被保險人陳售有無違反告知義務，並足以影響保險人危險之估計？
    　(1)原告主張因陳售不識字，無法親自就書面詢問事項逐項回答，該書面詢問事
        項係業務員鄭燕珠代為填寫，況被告已指定特約醫師對陳售為體檢，應可檢
        查出陳售患有肝硬化之疾病，又陳售曾告知患有脊椎骨刺至長庚醫院治療，
        被告亦可由長庚醫院調閱陳售就診病歷而得知陳售患肝硬化之疾病，被告自
        不得諉為不知，則依保險法第六十二條規定，陳售並未違反告知義務等語。
        按當事人之一方對於下列各款，不負通知義務：(1)為他方所知悉者；(2)或依
        通常注意為他方所應知，或無法諉為不知者；(3)一方對於他方經聲明不必通
        知者，保險法第六十二條定有明文。本件陳售於投保前曾陸續前往石津醫院
        治療肝硬化病症，此為原告所不爭執，並有本院函請石津醫院檢送陳售之病
        歷表在卷可稽，則陳售既於投保前已知其罹患有肝硬化病症，其於保險人指
        定之醫師為體檢詢問時，竟未告知患有肝硬化之情事，致醫師未就此部分詳
        為檢查，而未發現，其縱非故意隱匿亦屬過失遺漏，已甚明確，況肝硬化之
        症狀是全身倦怠感、易疲勞、低燒、無食慾、腹脹、腹痛等，須患者據實說
        明，醫師始能進一步詳細檢查，並為正確之判斷，若被保險人未據實告知，
        該醫師根本無法從通常診查即可得知被保險人患有肝硬化病症，故原告自不
        得以曾經保險人指定醫師進行體格檢查，而免除據實告知之義務，原告此部
        分之主張，即難採信。
      (2)原告雖稱陳售不識字且聽不懂國語，無從對醫師詢問及要保書所附書面詢問
        為據實告知，且該書面詢問是鄭燕珠所代為填寫等語，惟證人鄭燕珠到庭證
        稱伊確有依要保書所附之書面告知事項單上每一項逐一以台語向陳售詢問，
        並依陳售之陳述而填寫，且亦有陪同陳售至醫院體檢，雖該體檢表上的基本
        資料是由她填寫，然醫院檢查的項目是醫生詢問陳售後而填寫等語，則各該
        事項暨經醫生及鄭燕珠逐一詢問，其書面詢問書之作成係屬正當，陳售對於
        自己患有肝硬化病症，而在石津醫院接受治療之事實既知之甚詳，自應為據
        實陳述，並無因不識字而無從據實陳述，縱使該書面詢問係由鄭燕珠代為填
        寫，亦係經鄭燕珠逐一詢問後加以記載，當為陳售對於保險人書面詢問所為
        之告知，原告此部分之主張，亦不足採。
      (3)另原告主張陳售曾告知體檢醫師其患有脊椎骨刺，並曾至長庚紀念醫院高雄
        分院住院治療，被告自得調閱該病歷而得知陳售患有肝硬化之情事等語，姑
        不論陳售係告知脊椎骨刺而非告知肝硬化之病症，已難使被告有進一步查證
        之動機，而經本院向長庚紀念醫院高雄分院函詢結果：陳售於八十八月十月
        四日（投保日）前在該院就醫紀錄中僅有Ｃ型肝炎及肝功能異常，並無肝硬
        化之診斷，有該院九十一年三月十九日（九一）長庚院高字第○三○六號函
        暨所附病歷附卷可稽，則縱使被告調閱前揭長庚紀念醫院高雄分院之病歷資
        料，亦無從得知陳售患有肝硬化之情事。
      (4)被告之書面詢問事項，係以五年內是否有所列舉疾病（含肝硬化）之就診紀
        錄，列為系爭保險契約危險評估之依據，顯見被告對於被保險人曾患要保書
        書面詢問事項所列舉疾病（含肝硬化），並接受治療，為保險契約危險發生
        之評估依據，而陳售未據實告知，自足以影響被告對危險之評估。
      (5)綜上所述，原告主張陳售雖未告知其患有肝硬化之疾病，但為被告所應知或
        無法諉為不知，其得免除告知義務及陳售並不違反告知義務等主張均不足採
        ，則陳售有違反據實告知之義務，且此項未告知之事項，已影響被告對危險
        之評估，當可認定。
　　(三)、原告能否證明保險事故發生與未據實告知事項間無因果關係存在？
　　　(1)原告主張被保險人之死亡原因為敗血症、消化道出血引起休克，致呼吸衰竭
        ，與未告知陳售患有肝硬化之事項並無因果關係等語。然查，原告所提出由
        高雄市立小港醫院所出具被保險人之死亡證明書雖記載：「１、直接死亡之
        疾病或傷害：甲、呼吸衰竭。先行原因：（若有引起上述死因之疾病或傷害
        ）乙、休克。丙：敗血症、消化道出血。２、其他對於死亡有影響之疾病或
        身體狀況（但與引起死亡之疾病或傷害無直接因果關係者）肝硬化、肝炎、
        惡性淋巴瘤。」，有該死亡證明書附卷可稽。惟經本院向高雄市立小港醫院
        函詢陳售因何疾病死亡及其詳細原因，據該院函覆：「陳售因呼吸衰竭而死
        亡，而引起呼吸衰竭之原因為敗血症及消化道出血引起之休克所導致，其他
        對其死亡有影響之疾病包括肝硬化、肝炎及惡性淋巴瘤」，有高雄市立小港
        醫院九十一年二月二十日（九一）高醫港秘字第○二三五號函附卷可稽，足
        認陳售患有肝硬化之病症與其死亡間仍有影響，自難以死亡證明書上記載之
        直接死亡原因，而排除此部分之因果關係，則陳售之死亡與其患有肝硬化病
        症間仍具有相當因果關係，原告此部分主張，尚難為其有利之認定。
五、綜上所述，被保險人陳售對於保險人之書面詢問並未為據實告知其患有肝硬化之
    情事，且該不實之說明足以影響被告對於危險之估定，而其死亡亦與未告事項間
    具有相當因果關係，則被告於八十九年六月二十三日以此為由解除系爭保險契約
    為合法有效。又系爭保險契約既已不存在，則原告本於保險契約請求給付保險金
    及未到期之保險費，即屬無據，應予駁回。
六、本件事證已臻明確，兩造其餘攻擊防禦方法，核與本件判決結果無影響，爰不逐
    一論述，併此敘明。
七、據上論結：原告之訴為無理由，依民事訴訟法第七十八條、第八十五條第一項但
    書，判決如主文。
中　　　華　　　民　　　國　　九十一　　年　　　三　　　月　　五　　　　日
                              臺灣高雄地方法院民事第一庭
~B審判長法　　　官  林紀元
~B　　　法　　　官  蔡川富
~B　　　法　　　官　陳月雯
右為正本係照原本作成。
如不服本判決，應於送達後二十日內，向本院提出上訴狀並表明上訴理由，如於本判
決送達前提起上訴者，應於判決送達後十日內補提上訴理由書（須附繕本）。
中　　　華　　　民　　　國　　九十一　　年　　　三　　　月　　五　　　　日
~B　　　法院書記官　陳展榮
